臺灣高等法院刑事判決
109年度上訴字第1304號
上  訴  人  
即  被  告  曾立新





上列上訴人因違反毒品危害防制條例案件，不服臺灣士林地方法
院108年度審訴字第710號，中華民國109年2月27日第一審判決（
起訴案號：臺灣士林地方檢察署108年度毒偵字第1909號），提
起上訴，本院判決如下：
    主  文
上訴駁回。
    事  實
一、曾立新前因①施用毒品案件，經原審法院91年度毒聲字第130
    9號裁定令入勒戒處所施以觀察、勒戒後，認無繼續施用毒
    品之傾向，於民國92年2月7日釋放出所，並經臺灣士林地方
    檢察署（下稱士林地檢署）檢察官以91年度毒偵字第978號
    為不起訴處分；又因②施用毒品案件，經原審法院92年度毒
    聲字第503號裁定送觀察、勒戒後，認有繼續施用毒品之傾
    向，復經原審法院92年度毒聲字第582號裁定令入戒治處所
    施以強制戒治，在93年1月9日因法律修正報結視為執行完畢
    ，並由原審法院以92年度訴字第446號判決各判處有期徒刑7
    月、4月，應執行有期徒刑10月確定，於93年10月28日執行
    完畢。又因③施用毒品案件，經原審法院以104年度審訴字第
    617號判決各判處有期徒刑1年、6月，上訴後經本院、最高
    法院判決駁回上訴確定；復因④施用毒品案件，經臺灣桃園
    地方法院（下稱桃園地院）以106年度訴字第1007號判決各
    判處有期徒刑7月、3月確定後，再與上揭③應執行有期徒刑1
    年接續執行之結果（前開③所處有期徒刑6月部分於107年10
    月3日因送監後再易科罰金執行完畢，④所處有期徒刑3月部
    分於107年9月25日因送監後再易科罰金執行完畢），並於10
    7年12月5日因縮短刑期假釋出監付保護管束，而於108年4月
    1日保護管束期滿未經撤銷，視為執行完畢等情（於本案構
    成累犯）。詎猶不知悔改，復基於施用第一級、第二級毒品
    之犯意，分別於108年10月25日13時許，在臺北市萬華區西
    門町某處，施用海洛因1次；又於108年10月25日為警採尿前
    回溯96小時內某時，在不詳處所，以玻璃球燒烤吸食煙霧之
    方式施用甲基安非他命1次。嗣於民國108年10月25日晚間21
    時30分許，曾立新騎乘機車行經臺北市○○區○○路0段○○○○路0
    段000號巷口，因行跡可疑為警盤查，曾立新主動交付第一
    級毒品海洛因1包（驗前淨重：0.2390公克，驗餘淨重：0.2
    383公克）及殘渣袋1只（沾有第一級毒品海洛因殘渣，量微
    無法析離秤重）供警查扣，並於上開施用毒品犯行尚未被發
    覺前，主動向警員供稱上開施用毒品犯行而接受裁判，經其
    同意採集尿液送驗結果，呈安非他命、甲基安非他命、嗎啡
    、可待因陽性反應，始查悉上情。
二、案經臺北市政府警察局（下稱市警局）北投分局報告士林地
    檢署偵辦。
    理  由
壹、程序方面
　　按被告於第二審經合法傳喚無正當之理由不到庭者，得不待
    其陳述，逕行判決，刑事訴訟法第371條定有明文，此係因
    被告已於第一審程序到庭陳述，並針對事實及法律為辯論，
    應認已相當程度保障被告到庭行使訴訟權，如被告於第二審
    經合法傳喚無正當之理由不到庭，為避免訴訟程序延宕，期
    能符合訴訟經濟之要求，並兼顧被告訴訟權之保障，除被告
    於上訴書狀內已為與第一審不同之陳述外，應解為被告係放
    棄在第二審程序中為與第一審相異之主張，而默示同意於第
    二審程序中，逕引用其在第一審所為相同之事實及法律主張
    。從而，針對被告以外之人於審判外之陳述，倘被告於第一
    審程序中已依刑事訴訟法第159條之5規定，為同意或經認定
    為默示同意作為證據，嗣被告於第二審經合法傳喚不到庭，
    並經法院依法逕行判決，揆諸前揭說明，自應認被告於第二
    審程序中，就前開審判外之陳述，仍採取與第一審相同之同
    意或默示同意。次按被告以外之人於審判外之陳述，雖不符
    刑事訴訟法第159條之1至第159條之4之規定，然經當事人於
    審判程序同意作為證據，法院審酌該言詞陳述或書面陳述作
    成時之情況，認為適當者，亦得為證據；當事人、代理人或
    辯護人於法院調查證據時，知有刑事訴訟法第159條第1項不
    得為證據之情形，而未於言詞辯論終結前聲明異議者，視為
    有前項之同意，刑事訴訟法第159條之5定有明文。查本判決
    下列認定事實所引用之被告以外之人於審判外所為之供述證
    據資料（包含人證與文書等證據）及非供述證據部分，並無
    證據證明係公務員違背法定程序所取得；而檢察官對本院審
    判程序期日提示之卷證，均不爭執其等證據能力（本院卷第
    84、85頁），且迄至言詞辯論終結前亦未再聲明異議；而上
    訴人即被告曾立新（下稱被告）於原審均不爭執其等證據能
    力（原審卷第56、57頁），其於上訴理由狀內亦未就證據能
    力表示意見，再於本院審判時經合法傳喚無正當理由未到庭
    ，而未親自到庭對證據能力表示意見或聲請調查，審酌本案
    證據資料作成時之情況，均查無違反法定程序取得或其他不
    得作為證據之情形，證明力亦無明顯過低之情形，認為以之
    作為證據為適當，依刑事訴訟法第159條之5規定，自均得作
    為證據。
貳、實體方面
一、認定犯罪事實所依憑之證據及理由
　㈠被告經本院合法傳喚無正當理由未於審理時到庭，而上揭事
    實業據被告於警詢、偵查及原審審理時均坦承不諱（士林地
    檢署108年度毒偵字第1909號卷〈下稱偵字卷〉第20至23、89
    、91頁、原審卷第52、56頁），且被告為警採集之尿液經送
    驗結果，就安非他命、甲基安非他命、嗎啡、可待因均呈陽
    性反應，有市警局保安警察大隊自願受搜索同意書、搜索、
    扣押筆錄、扣押物品目錄表、採證同意書、扣押物品清單、
    台灣尖端先進生技醫藥股份有限公司108年11月12日出具之
    濫用藥物檢驗報告及交通部民用航空局航空醫務中心108年1
    1月7日航藥鑑字第0000000號毒品鑑定書各1份在卷（偵字卷
    第33至37、41、95、103至107、113頁）可按；復有扣案之
    第一級毒品海洛因1包、殘渣袋1只及手機一支可佐，足認被
    告前開之任意性自白，核與事實相符，應堪採信。
　㈡毒品危害防制條例前於92年7月9日修正公布，並自93年1月9
    日施行，觀此條例第20條、第23條之立法理由，修正後毒品
    危害防制條例就施用毒品者，只於「初犯」及「5年後再犯
    」二種情形，有其追訴條件之限制，即須於初犯經觀察、勒
    戒或強制戒治釋放後，5年內均無施用毒品之行為，始能認
    其前所實施之觀察、勒戒或強制戒治已足遮斷毒癮，而得於
    5年後再犯時，再予適用初犯之規定，重行觀察、勒戒等程
    序。倘5年內已經再犯，被依法追訴處罰，縱其第3次（或第
    3次以上）施用毒品之時間在初犯釋放5年以後，即與「5年
    後再犯」之情形有別，且因已於「5年內再犯」，顯見其再
    犯率甚高，原實施觀察、勒戒或強制戒治，已無法收其實效
    ，而無5年戒斷期之存在，自無再經觀察、勒戒及強制戒治
    之必要，應得逕行追訴處罰（最高法院95年度第7次刑事庭
    會議決議參照）。查本案被告前因施用毒品案件，曾經觀察
    、勒戒之執行，更曾為法院裁定令入戒治處所施以強制戒治
    及判處罪刑確定，有本院被告前案紀錄表1份在卷（本院卷
    第43、44、50至55頁）可佐，被告於初次觀察、勒戒執行完
    畢後，既已於5年內再犯施用毒品之罪，則本次施用毒品犯
    行距前揭觀察、勒戒執行完畢釋放之時雖逾5年，仍非屬毒
    品危害防制條例第20條第3項所定「5年後再犯」之情形，揆
    諸上開說明，仍應予追訴處罰。
　㈢綜上，本件事證明確，被告犯行堪以認定，應依法論科。
二、論罪科刑
　㈠按海洛因及甲基安非他命分別屬毒品危害防制條例第2條第2
    項第1款、第2款所規定之第一級、第二級毒品。是核被告所
    為，係分別犯毒品危害防制條例第10條第1項、第2項之施用
    第一級、第二級毒品罪。被告持有毒品進而施用，其持有毒
    品之低度行為，應分別為施用第一級、第二級毒品之高度行
    為所吸收，均不另論罪。被告所犯上開2罪，其犯意各別，
    行為互殊，應予分論併罰。
　㈡刑法第47條第1項規定：「受徒刑之執行完畢，或一部之執行
    而赦免後，5年以內故意再犯有期徒刑以上之罪者，為累犯
    ，加重本刑至二分之一。」有關累犯加重本刑部分，不生違
    反憲法一行為不二罰原則之問題。惟其不分情節，基於累犯
    者有其特別惡性及對刑罰反應力薄弱等立法理由，一律加重
    最低本刑，於不符合刑法第59條所定要件之情形下，致生行
    為人所受之刑罰超過其所應負擔罪責之個案，其人身自由因
    此遭受過苛之侵害部分，對人民受憲法第8條保障之人身自
    由所為限制，不符憲法罪刑相當原則，牴觸憲法第23條比例
    原則。於此範圍內，有關機關應自本解釋公布之日起2年內
    ，依本解釋意旨修正之。於修正前，為避免發生上述罪刑不
    相當之情形，法院就該個案應依本解釋意旨，裁量是否加重
    最低本刑（司法院釋字第775號解釋意旨參照）。查被告上
    開經法院判決確定及執行完畢之情形，有本院被告前案紀錄
    表在卷（本院卷第43、44、50至55頁）可稽，被告於受上開
    有期徒刑執行完畢後5年內，故意再犯本案有期徒刑以上之2
    罪，均已符刑法第47條第1項之累犯要件，本院審酌被告本
    案所為與其前開所載構成累犯之前案均為施用毒品案件，犯
    罪類型相同、犯罪手法亦相似，且其於執行同質性犯罪之刑
    罰完畢後5年內，仍無從經由前案刑責予以矯正非行行為及
    強化法治觀念，屢再犯同罪質之案件，足認其與現行刑法所
    認之累犯者因有特別惡性及對刑罰反應力薄弱等情，而須加
    重本刑之立法理由相符，審酌各情，揆諸前揭解釋意旨，爰
    就被告本案2罪之犯行，均依刑法第47條第1項之規定加重其
    刑。
　㈢又被告為警查獲後，主動交付毒品並向警方供明有本案施用
    第一級、第二級毒品之犯行，並配合採尿送驗，此有市警局
    保安警察大隊第三中隊108年10月25日調查筆錄1份在卷（偵
    字卷第19至23頁）可查，被告嗣後並接受裁判，核與自首之
    要件相符，爰就被告所犯前開2罪之犯行，均依刑法第62條
    前段規定減輕其刑，並均依法先加後減之。
　㈣扣案之淡黃色粉末1袋（驗前淨重：0.2390公克；驗餘淨重：
    0.2383公克）及殘渣袋1只（沾有第一級毒品海洛因殘渣，
    量微無法析離秤重），經送交通部民用航空局航空醫務中心
    以氣相層析質譜儀（GC/MS）法檢驗結果，皆檢出第一級毒
    品海洛因成分，此有前開毒品鑑定書在卷（偵字卷第113頁
    ）可稽，而包覆上開毒品之包裝袋及殘渣袋1只，均因沾有
    微量毒品成分，無法完全析離，應整體視為查獲之第一級毒
    品海洛因，而俱應依毒品危害防制條例第18條第1項前段之
    規定宣告沒收銷燬之；至送鑑耗損部分，既已滅失，自無庸
    再予宣告沒收銷燬。又被告持以施用第二級毒品之玻璃球並
    未扣案，無法證明仍存在，又該物品單獨存在並不具刑法上
    之非難性，且對被告犯罪行為之不法、罪責並無影響，而欠
    缺刑法上之重要性，故不予宣告沒收、追徵。扣案之手機1
    支，雖為被告所有，然無積極證據可證明該手機與被告本案
    施用毒品犯行有關，亦無從於本案併予宣告沒收。
三、本院之判斷
　㈠原審認被告施用第一級、第二級毒品犯行，犯罪事證明確，
    依毒品危害防制條例第10條第1項、第2項、第18條第1項前
    段，刑法第11條、第47條第1項、第62條前段、第41條第1項
    前段等規定，審酌被告曾因施用毒品犯行經戒毒處遇及法院
    判刑，詎仍未能戒除毒癮，漠視法令禁制而犯本罪，惟其施
    用毒品所生危害，實以自戕身心健康為主，對於他人生命、
    身體、財產等法益，尚無明顯而重大之實害，兼衡被告自陳
    其為高中畢業之教育智識程度、目前從事業務員、月薪約新
    臺幣5萬多元、已婚、尚有父母及2名子女待其扶養之家庭生
    活經濟狀況（原審卷第58頁），暨其犯後坦認犯行之態度等
    一切情狀，就被告所犯前開2罪，分別量處有期徒刑8月、4
    月，並就宣告刑4月部分諭知易科罰金之折算標準，扣案之
    海洛因（含包裝袋）1包及殘渣袋1只宣告沒收銷燬，核無認
    定事實錯誤、量刑瑕疵或違背法令之情形，宣告沒收亦合於
    規定，其結論尚無不合。
　㈡上訴意旨雖以：本案發生前3日被告因士林地檢署108年度毒
    偵字第1717號（下稱前案）經檢察官給予附命完成戒癮治療
    之緩起訴處分，惟被告遭遇臨檢始發生本案，原審未考量被
    告犯案過程、動機而量刑過重，請求從輕量刑云云。惟按刑
    之量定，係實體法上賦予事實審法院得自由裁量之事項，倘
    其未有逾越法律所規定之範圍，或濫用權限，即不得任意指
    摘為違法（最高法院75年台上字第7033號判例參照）。查被
    告曾多次犯施用第一、二級毒品罪，有本院被告前案紀錄表
    在卷可考，而被告就前案既經士林地檢署檢察官為附命完成
    戒癮治療之緩起訴處分，本應知所警惕，惟被告竟又於戒癮
    治療前再犯本案並經警察臨檢查獲，堪認被告仍無法抵抗毒
    品之誘惑而尚存僥倖之心，難認有堅決戒除毒癮之決心；又
    原審量刑時，已依上揭規定，就被告所犯之罪所生之危害暨
    其犯罪動機、目的、手段、犯後態度等一切情狀，並就被告
    所犯上開犯行應依累犯、自首等刑之加重、減輕規定等科刑
    事由，均詳為審酌並敘明其理由，原審量刑既未逾越法定刑
    度，亦未濫用自由裁量之權限，於法並無不合，無過重過輕
    之情形，亦與比例原則、平等原則無違，原審量刑亦屬妥適
    ，不容任意指為違法。上訴意旨指摘原審認事用法有誤及請
    求輕判云云，均不足採，為無理由，應予駁回。
四、被告經本院合法傳喚無正當理由未到庭，爰不待其陳述，逕
    行判決。
據上論斷，應依刑事訴訟法第371條、第368條，判決如主文。
本案經檢察官黃睦涵提起公訴，檢察官劉斐玲到庭執行職務。
中　　華　　民　　國　　109 　年　　6 　　月　　16　　日
                  刑事第十一庭  審判長法　官  楊力進
                                      法　官  雷淑雯
                                      法　官  許文章
以上正本證明與原本無異。
施用第一級毒品部分如不服本判決應於收受送達後20日內向本院
提出上訴書狀，其未敘述上訴之理由者並得於提起上訴後20日內
向本院補提理由書（均須按他造當事人之人數附繕本）「切勿逕
送上級法院」。
施用第二級毒品部分不得上訴。
                                      書記官  范家瑜
中　　華　　民　　國　　109 　年　　6 　　月　　16　　日